臺灣士林地方法院民事簡易判決
                                 110年度士簡字第1520號
原      告  梁悅嬌

被      告  許聖坤



上列當事人間請求確認本票債權不存在事件，於中華民國111年3
月9日言詞辯論終結，本院判決如下︰
    主  文
確認被告持有如附表所示之本票，於超過新臺幣陸萬元之部分，
對原告之本票債權不存在。
原告其餘之訴駁回。
訴訟費用新臺幣貳仟壹佰元，由被告負擔新臺幣壹仟肆佰柒拾元
，其餘新臺幣陸佰參拾元由原告負擔。
    事實及理由
壹、程序部分：
一、按確認法律關係之訴，非原告有即受確認判決之法律上利益
    者，不得提起之，為民事訴訟法第247條第1項前段所明定。
    所謂即受確認判決之法律上利益，係指因法律關係之存否不
    明確，致原告在私法上之地位有受侵害之危險，此項危險得
    以對於被告之確認判決除去之而言，最高法院109年臺上字
    第1779號判決意旨參照。經查，被告執有由原告簽發如附表
    所示2紙本票（下稱系爭本票），惟原告否認系爭本票票據
    債權在超過新臺幣（下同）2萬元之部分存在，兩造就系爭
    本票票據債權在超過2萬元部分存否之爭執，已使原告在私
    法上地位處於不安狀態，且此種不安狀態，能以確認判決除
    去之，是原告提起本件確認之訴即具有確認利益，合先敘明
    。
二、按訴狀送達後，原告不得將原訴變更或追加他訴。但擴張或
    減縮應受判決事項之聲明者，不在此限，民事訴訟法第255
    條第1項第3款定有明文。原告起訴時原訴之聲明為：「確認
    被告持有原告簽發如附表所示本票，於超過2萬元，及自民
    國110年11月16日起至清償日止，按週年利率6%計算之利息
    部分，對原告之本票債權不存在」，嗣於本院審理中，原告
    變更其訴之聲明為「確認被告持有原告簽發如附表所示本票
    ，於超過2萬元部分，對原告之本票債權不存在」，經核屬
    擴張訴之聲明，揆諸首揭規定，自應准許。
三、被告經合法通知，未於最後言詞辯論期日到場，核無民事訴
    訟法第386條所列各款情事，爰依原告之聲請，准由其一造
    辯論而為判決。
貳、實體部分：
一、原告主張：被告持有由原告所簽發如附表所示系爭本票，並
    執系爭本票向本院聲請本票裁定獲准予強制執行。經查，原
    告開立系爭本票係基於與被告間之借貸關係，雖系爭本票之
    票載金額合計為20萬元，然被告僅實際交付18萬元借款予原
    告，另稱其餘2萬元為第1個月利息，被告為民間資產管理公
    司負責人，以協助原告向銀行代辦不動產貸款之名義，誘使
    原告簽下系爭本票，並約定利息為10分利，依民法之規定顯
    已超過週年百分之16，超過部分之約定無效，且原告早已清
    償16萬元（含銀行匯款9萬元及現金還款7萬元），為此，爰
    依民事訴訟法第247條第1項規定提起本件確認之訴等語，並
    聲明：確認被告持有原告簽發如附表所示本票，於超過2萬
    元部分，對原告之本票債權不存在。
二、被告則以：原告與眾冠代書事務所簽訂協議，由眾冠代書事
    務所代辦向銀行申請不動產貸款，因原告急需用錢而向被告
    先行借款20萬元，原告雖稱只收到18萬元，另2萬元為利息
    ，惟此2萬元並非利息，而為代辦銀行貸款預收之代辦服務
    費及增收之代墊費。且原告所稱因清償借款而以銀行匯款9
    萬元部分，並非清償系爭本票所擔保之借款，而係原告於開
    立系爭本票後，另外零星向眾冠代書事務所之借款，因原告
    每月要繳信用卡債及生活所需，而臨時向眾冠代書事務所調
    借，並言明會另行匯款清償，原告所稱之銀行匯款9萬元絕
    非清償系爭本票所擔保之借款，原告張冠李戴主張系爭本票
    擔保之借款已清償9萬元，實不足採。另原告所稱以現金還
    款7萬元部分，原告並無積極證據證明，亦不足採，更難認
    其有清償之事實等語，資為抗辯。並聲明：原告之訴駁回。
三、得心證之理由：
　㈠本件原告曾簽發系爭本票予被告，用以擔保原告對於被告之
    借款（下稱系爭借款）。另原告簽發系爭本票後曾以銀行匯
    款將9萬元予被告，嗣被告於110年10月19日曾持系爭本票向
    本院聲請准予強制執行，經本院裁准確定等事實，為兩造所
    不爭執，並經本院調閱系爭本票之本票裁定卷宗核閱無訛，
    此部分事實，堪認為真正。原告主張系爭借款被告僅交付18
    萬元借款，且原告已清償系爭借款中之16萬元，故被告持有
    系爭本票對原告之本票債權於超過2萬元之部分對原告並不
    存在等情，然此為被告否認，並以前詞抗辯。是本件所應審
    究者為：⑴系爭本票所擔保之系爭借款金額為何？⑵原告有無
    清償系爭借款？若有，其清償數額為何？原告請求確認被告
    持有系爭本票對原告之本票債權於超過2萬元之部分不存在
    ，有無理由？茲分述如下：
　㈡系爭本票所擔保之系爭借款金額為18萬元：
　⑴按消費借貸者，謂當事人一方移轉金錢或其他代替物之所有
    權於他方，而約定他方以種類、品質、數量相同之物返還之
    契約，民法第474條第1項定有明文。又金錢借貸契約係屬要
    物契約，故利息先扣之金錢借貸，其貸與之本金額應以利息
    預扣後實際交付借用人之金額為準，該預扣利息部分，既未
    實際交付借用人，自不成立金錢借貸（最高法院87年度臺上
    字第1682號判決意旨參照）。主張法律關係存在之當事人，
    僅須就該法律關係發生所須具備之特別要件負舉證之責任，
    至於他造主張有利於己之事實，應由他造舉證證明。惟按當
    事人主張之事實，經他造於準備書狀內或言詞辯論時或在受
    命法官、受託法官前自認者，無庸舉證。當事人於自認有所
    附加或限制者，應否視有自認，由法院審酌情形斷定之。自
    認之撤銷，除別有規定外，以自認人能證明與事實不符或經
    他造同意者，始得為之，民事訴訟法第279條定有明文，此
    為舉證責任之例外規定。
　⑵經查，兩造間就系爭借款之借款金額為何乙節，各執一詞，
    故除原告所自認實際收到借款18萬元外，被告需就其另已交
    付借貸2萬元之事負舉證責任，就此被告雖稱該2萬元係代原
    告辦理銀行貸款而預收之代辦服務費及代墊費等情，然此為
    原告所否認，被告就前述抗辯亦未能提出證據以實其說，難
    認被告另有交付2萬元借款予原告之事實，故被告實際交付
    系爭借款金額應以原告所自認之18萬元較為可採，依照前述
    說明，該2萬元借款被告既未交付原告，就此2萬元部分自不
    成立借貸關係，故系爭本票所擔保之系爭借款金額應為18萬
    元。
  ㈢就系爭借款原告業已清償12萬元，被告持有系爭本票對原告
    之本票債權於超過6萬元之部分不存在：
　⑴按票據債務人不得以自己與發票人或執票人之前手間所存抗
    辯之事由對抗執票人，票據法第13條前段定有明定。依票據
    法第13條之規定，票據債務人只不得以自己與發票人或執票
    人之前手間所存抗辯之事由，對抗執票人，若以其自己與執
    票人間所存抗辯之事由資為對抗，則非法所不許。另按當事
    人主張有利於己之事實者，就其事實有舉證之責任，民事訴
    訟法第277條定有明文。是主張權利存在之人，就權利發生
    事實負舉證責任，主張權利不存在之人，應就權利障礙事實
    、權利消滅事實、權利排除事實負舉證責任。
　⑵經查，兩造為系爭本票之直接前後手，原告簽發系爭本票係
    擔保系爭借款18萬元之等事實，均如前述，參照前述說明，
    原告雖得以其與被告間之票據基礎原因關係不存在之事由對
    抗被告，然原告仍需就其主張系爭本票之原因關係即系爭借
    款於超過2萬元部分業已因清償而消滅乙節，負舉證責任。
　⑶就此，原告業已提出①109年12月18日以銀行轉帳2萬元之轉帳
    成功交易明細（見本院卷第14頁）②110年1月8日以ATM現金
    存款1萬元之交易明細（見本院卷第16頁）③110年1月18日以
    銀行轉帳1萬元之轉帳成功交易明細（見本院卷第18頁）④11
    0年2月5日以銀行轉帳1萬元之原告存摺封面、內頁影本（見
    本院卷第20至22頁）⑤110年4月27日以ATM現金存款1萬元之
    交易明細（見本院卷第24頁）⑥110年7月30日以銀行轉帳3萬
    元之原告元大銀行客戶往來交易明細（見本院卷第26至28頁
    ）⑦110年4月9日20時56分以ATM現金存款1萬元之兩造對話訊
    息中之交易明細截圖及交易明細（分見本院卷第30頁及第66
    頁）⑧110年4月9日20時58分以ATM現金存款2萬元之交易明細
    （見本院卷第66頁）等影本為證，被告亦自認曾收受原告前
    述①至⑥合計9萬元款項等語（分見本院卷第44頁答辯狀及第5
    5頁中段言詞辯論筆錄），且被告對於原告於本院言詞辯論
    期日當庭所提出之前述⑦至⑧之交易明細等影本，亦未提出任
    何答辯或抗辯，堪認原告主張其業已就系爭借款清償前述合
    計共12萬元之事實，應屬可採。
　⑷被告雖抗辯原告所給付之前述9萬元，原告並非清償系爭借款
    ，而係清償原告因每月要繳信用卡債及生活所需而另外零星
    向眾冠代書事務所之借款云云。然被告就原告另有向「眾冠
    代書事務所」零星借款之事實，為原告所否認，且被告就此
    亦未提出如借據等書面證據以實其說，自難信屬實。雖被告
    聲請通知證人吳信堯，欲以證明原告曾另有零星借款，而由
    被告以現金陸續交付原告各節，然被告對於原告係於何時向
    「眾冠代書事務所」為零星借款、各次借款數額、借款次數
    各節均未明確指明，復未於最後言詞辯論期日到場提出書狀
    或答辯，縱使證人吳信堯經本院到庭證述，亦難核對證人吳
    信堯之證述內容與被告前述抗辯是否相符，故證人吳信堯即
    無通知到庭證述之必要。況依原告所提出之兩造對話紀錄截
    圖（見本院卷第68至70頁），可知被告於110年4月間，曾多
    次就系爭借款向原告催款，原告經被告催款後，即分別提出
    前述於110年4月9日20時56分以ATM現金存款1萬元、110年4
    月27日以ATM現金存款1萬元等交易明細截圖予被告，並告知
    被告已清償，可認原告前所給付12萬元，應係就系爭借款為
    清償，被告前述抗辯，即非可採。
　⑸至於原告所主張其所清償金額應為16萬元，而非12萬元一事
    ，然除前述12萬元外，就其餘4萬元部分原告並未提出如已
    由被告簽收之書面資料以實其說，被告亦否認曾收受原告以
    現金清償系爭借款，故原告就系爭借款已清償數額應以12萬
    元為可採。
　⑹兩造就系爭借款金額為18萬元，而原告就系爭借款業已清償1
    2萬元，故系爭本票所擔保之系爭借款金額，現已因原告清
    償12萬元後而剩餘6萬元。
四、從而，原告依民事訴訟法第247條第1項前段之規定，請求確
    認被告持有原告簽發如附表所示本票，於超過6萬元部分，
    對原告之本票債權不存在，為有理由，應予准許，原告逾此
    範圍之主張則無理由，應予駁回。
五、本件事證已臻明確，兩造其餘之攻擊或防禦方法及舉證，經
    本院斟酌後，認為均不足以影響本判決之結果，爰不逐一詳
    予論駁，併此敘明。
六、本件係依民事訴訟法第427條第1項適用簡易程序所為原告部
    分敗訴之判決，應依職權確定訴訟費用額為2,100元（第一
    審裁判費），由被告負擔1,470元，其餘630元由原告負擔。
中　　華　　民　　國　　111 　年　　3 　　月　　23　　日
                  士林簡易庭法  官  莊明達
上列正本係照原本作成。
如不服本判決，應於判決送達後20日內，向本院提出上訴狀並應
記載上訴理由，如於本判決宣示後送達前提起上訴者，應於判決
送達後20日內補提上訴理由書（須附繕本）。
中　　華　　民　　國　　111 　年　　3 　　月　　23　　日
                            書記官  王淳平 　
附表：　　
編號 票據號碼 發票日 到期日 票面金額 （新臺幣） 1 CH737893 109.11.18 未記載 100,000元 2 CH267490 109.12.04 未記載 100,000元